【裁判字號】    90,台上,5011
【裁判日期】    900810
【裁判案由】    殺人等
【裁判全文】
最高法院刑事判決                                九十年度台上字第五○一一號
    上   訴   人  台灣高等法院高雄分院檢察署檢察官
    上訴人即被告  甲○○
    被        告  乙○○
右上訴人等因被告等殺人等罪案件，不服台灣高等法院高雄分院中華民國九十年六月
六日第二審判決（九十年度少連上重訴字第一號，起訴案號：台灣高雄地方法院檢察
署八十八年度偵字第九八○五號、八十八年度偵緝字第八○一號），提起上訴，本院
判決如左：
    主  文
原判決關於乙○○依法令應養育而遺棄及甲○○部分均撤銷，發回台灣高等法院高雄
分院。
檢察官對甲○○殺人（甲００）及對乙○○遺棄屍體上訴部分均駁回。
    理  由
一撤銷發回（乙○○依法令應養育而遺棄及甲○○）部分：
本件原判決認定被告乙○○原與薛憲禧同居，先後產下長子甲００（民國八十三年八
月十六日生）及次子乙００（八十四年九月三日生），八十五年間薛憲禧因案入獄，
乙○○復懷有長女丙００身孕，乃於八十六年三月二十三日生下丙００後，至ＫＴＶ
上班維生。乙○○在ＫＴＶ上班期間，於八十六年四、五月間認識綽號「勇仔」、「
志龍」、「牛仔」之上訴人即被告甲○○，未幾先帶同甲００及丙００，與甲○○在
外賃屋同居，嗣於八十六年底，又自薛憲禧母親薛秀英處再帶回乙００，與甲○○共
同居住在高雄市○○○路二九七號八樓之十一租住處；乙○○仍繼續在ＫＴＶ上班，
於夜間上班時間，三名幼子即交由甲○○照顧，然甲○○並未悉心照顧，常將三名幼
子反鎖在上址租住處，自己則出外交遊，至隔日清晨始回家，且常有毆打虐待情事。
嗣於八十七年一月間某日晚上七時許，因乙００將冰箱內之高麗菜撕成碎片，散落滿
地，引起甲○○之憤怒，對於當時年僅二歲四個月大、站立於牆壁旁之兒童乙００頭
部要害如遭受大人以手掌重力揮擊，頭部將撞擊牆壁受傷且足以致死，客觀上非不可
預見，竟基於普通傷害之犯意，在上址以手掌大力揮打乙００頭臉部二次，致乙００
頭部連續重撞牆壁，臉部瘀青重大、頭腦內受傷（或急性腦震盪或顱內出血等），跌
下呆坐在浴室之地上，甲○○旋即外出，至翌日清晨六時許，始與下班的乙○○共同
返家，二人發現乙００躺在浴室旁之地上，已因甲○○上開傷害行為，臉部瘀青腫大
，身體僵硬冰冷，嘴角吐出細小泡沫，因而致乙００於死。甲○○因另案逃亡遭法院
通緝中，恐因而遭逮捕，乃另行起意，與乙○○共同基於遺棄乙００屍體之犯意聯絡
及行為分擔，於同日晚上八、九時許，由甲○○駕駛向不知情之友人借用之自用小客
車，與乙○○共同載運乙００屍體至屏東縣萬大橋上，由甲○○將屍體拋棄於橋下高
屏溪中（屍體迄未尋獲）。二人共同遺棄屍體部分，甲○○經第一審判決處以有期徒
刑二年，提起第二審上訴，旋又撤回上訴確定；乙○○經原判決處有期徒刑二年，檢
察官雖一併提起第三審上訴，因未述理由，另行駁回確定，詳如後述）。至八十七
年十一月間，甲○○與乙○○復帶同甲００、丙００，至高雄縣大樹鄉○○村○○路
五十三巷六號租屋居住，於八十八年四月三日中午十二時至十三時間，甲○○酒後，
見甲００與丙００搶玩具發生爭吵，丙００哭泣，甲○○認為甲００又欺負妹妹，甚
為憤怒，明知用手猛力毆打、用腳重力踢踹年僅四歲七個月大之甲００之身體要害，
將導致死亡，詎對死亡之結果仍不違背其本意，基於殺人之未必故意（間接故意），
持該租住處他人留下之塑膠軟水管一條，連續猛力抽打甲００之頭、臉、背、臀、胸
、腹、四肢等身體各部位，甲００不堪被毆而蹲下，甲○○竟又以腳用力踹踢甲００
之背部等處，重力毒打凌虐甲００之時間，長達約十分鐘，致甲００身體受有：左右
側面頰部、前額部、顱顳部，有多處大小輕重不同之挫傷，部分呈條狀傷痕，且合併
皮下溢血及腫脹；左側鼻樑部及眼眶部溢血腫脹；下頜部皮下溢血；頭部之顱底部及
小腦部與後顱窩部有明顯出血現象；胸部範圍包含前胸及左側、右側之側胸部，有多
處挫傷及皮下溢血；胸腹部發現右肺下葉有部分出血性血腫；肝臟底部及右肝葉上緣
大量出血，合併上腔靜脈周圍破裂大出血，胰臟破裂大量出血（以上出血量至少三○
○ＣＣ）；左右前臂有大小輕重不同之挫傷多處，部份溢血呈條狀痕跡；右小腿外處
皮下溢血（二×四公分）及左膝蓋上方處皮下溢血（一×二‧五公分）等嚴重傷害，
趴倒於地上，乙○○初始僅見甲○○持軟水管毆打之情形，認為係教訓而未加制止，
嗣自廚房炒完菜出來，發現上情始抱起甲００，並叫甲○○不要再打，甲００因受上
開重創，肚子痛吃不下飯，甲○○見狀並未速帶其就醫，仍在吃完飯後又將甲００及
丙００反鎖在家，與乙○○外出，約二小時後即同日十七時許後始返家，此時甲００
已傷重倒於客廳地上，乙○○見狀將之抱起，甲００嘴唇發白，奄奄一息，只說聲媽
媽我要蹲下，隨即眼睛漸睜不開，雙手下垂，昏迷不醒。乙○○係甲００之母親，依
民法第一千零八十四條第二項規定對於未成年子女有保護之義務，其本應負一積極作
為之義務即急速將甲００送往醫院急救，以救護甲００生命，乙○○明知甲００生命
已危在旦夕，不急速送醫急救，將立即生死亡之結果，竟因甲○○另案通緝及害怕送
醫後在醫院會遭人發現甲００係被毆打死亡，二人將遭逮捕負刑事責任，遂由甲○○
開車，乙○○抱甲００上車，自高雄縣大樹鄉○○○道○路，載至高雄市區，延宕至
同日十八時三十分許，共同將甲００移置在高雄市苓雅區○○○路九十六號福東國小
大門左側前，而遺棄無自救能力之甲００，再推由乙○○下車佯以打一一九報請派救
護車，然立即駕車逃逸，嗣於當日晚上十八時五十五分許，甲００終因傷重而死亡（
雖經福東國小警衛陳啟雄發現，向警方報案，經警派救護車前來載送甲００至醫院急
救，然為時已晚）等情。因將第一審關於甲○○傷害致人於死及殺人與乙○○依法令
應養育而遺棄部分之判決撤銷，改判論處甲○○傷害人（兒童）之身體，因而致人於
死罪刑及殺人（兒童）罪刑（殺人部分處無期徒刑，褫奪公權終身），並論處乙○○
對於無自救力之人（兒童），依法令應養育而遺棄之罪刑，固非無見。
惟查：(一)、殺人罪與傷害致人於死罪之區別，應以行為人有無殺人之犯意為斷，至行
為人之手段，及被害人之受傷多寡與部位，有時雖可資為認定有無殺意之心證，究不
能據為絕對之標準。又加重結果犯，以行為人之行為，在客觀上能預見其結果之發生
情形而言，若行為人對其結果之發生，在主觀上有預見，且其結果之發生又不違背其
本意時，則屬間接故意之範疇。本件原判決於其事實欄三，認定乙００因將冰箱內之
高麗菜撕成碎片，散落滿地，引起甲○○憤怒，竟對當時年僅二歲四個月大而站立在
牆壁旁之乙００，以手掌大力揮打乙００之頭、臉部二次，致乙００之頭部連續撞牆
，臉部瘀青腫大，頭腦內受傷，跌下坐在浴室旁地上，繼而倒地，嘴角吐細小泡沫，
因而死亡等情。倘屬無訛，則甲○○對其上揭行為，主觀上是否有預見發生死亡之結
果且不違背其本意？尚非無疑。公訴意旨亦就甲○○此部分行為依殺人罪嫌提起公訴
，原審就此並未予以根究明白，徒於原判決理由欄肆，以甲○○此部分犯行，客觀上
雖有死亡結果之預見，但其僅揮打二下為由，認其主觀上難謂預見該死亡結果之發生
且不違背其本意，即變更起訴法條，以傷害致人於死罪論處，已難謂為適法。(二)、判
決不載理由者，當然為違背法令，所謂判決不載理由，指依法應記載於判決理由內之
事項，不予記載，或記載不完備者而言。而有罪之判決者，對於被告有利之證據不採
納者，應說明其理由，為刑事訴訟法第三百十條第二款所明定，否則即有判決理由不
備之違法。乙００之屍體，迄未尋獲，其死亡之原因，甲○○於警詢時，即主張乙０
０死亡時，身上有肥皂水味道，口中有水，亦即辯謂可能係誤食肥皂水所致（第九八
○五號偵查卷第一八八頁），乙○○於警局調查時，亦供稱：「他也有告訴我，乙０
０是喝肥皂水死的，並說他以前就喝過好幾次」（同上偵查卷第一九一頁反面），經
檢察官向高雄市立大同醫院函詢結果，據該醫院於八十八年五月三十一日以高市大醫
務字第二一四八號函覆：「急性腦震盪或顱內出血，有可能導致急性痙攣發作，肌肉
抽搐及口吐白沫現象，少量肥皂水應不致於導致死亡，若大量肥皂水，有可能引起嘔
吐，肥皂水嗆入肺中引起呼吸衰竭」（同上偵查卷第二一九頁）。則乙００倘若確已
死亡，但其死亡原因為何？究係如原判決事實欄三所載之原因事實？抑係大量誤飲肥
皂水所引起？原審並未依法詳予查究，於理由欄貳－五，僅截取高雄市立大同醫院前
揭函文前段「急性腦震盪或顱內出血，有可能導致急性痙攣發作，肌肉抽搐及口吐白
沫現象，少量肥皂水應不致於導致死亡」內容，遽予判斷依甲○○、乙○○二人供稱
當時乙００死亡時口吐白沫，應係顱內出血所造成。非但與其事實欄三記載頭腦內受
傷，或急性腦震盪，或顱內出血之不確定原因，不完全相符，且就前述是否因大量肥
皂水所致之有利於甲○○證據資料，如何不足以採信，並無隻字片語及，當然為違
背法令。(三)、有罪之判決書，所記載之事實及說明之理由，前後必須互相一致，且須
與卷內之證據資料相適合，否則即有判決理由矛盾之違法。原判決於事實欄五，雖認
定甲○○於八十八年四月三日中午十二時至十三時間，基於殺人之間接故意，重力毒
打凌虐甲００達約十分鐘之久後，即偕乙○○外出，於同日十七時許返家，見甲００
倒於客廳地上，奄奄一息，即共同以汽車載甲００由高雄縣大樹鄉○道○路，延宕至
同日十八時三十分許，共同將甲００移置在高雄市福東國小大門左側前而遺棄之，至
同日十八時五十五分許，甲００終於傷重死亡等情。亦即認定甲○○殺害甲００所生
死亡既遂之時間為八十八年四月三日十八時五十五分許，距同日十二時至十三時間甲
○○實施殺人行為時間約六小時餘，並認明乙○○於同日十八時三十分許積極遺棄甲
００時，甲００係尚未死亡之無自救力兒童。然其理由欄－一－(六)則引用甲○○於
八十八年六月二十四日在台灣高雄地方法院少年保護庭所供：「因在福東國小門口，
他已沒在呼吸了，所以才將他放在該校門口，打電話叫救護車」（一審卷第一宗第二
十八頁）。相驗解剖之法醫師裴起林於八十八年四月十七日檢察官偵查中亦稱：「應
是毆打後二、三小時即會死亡，致於生母（指乙○○）說毆打時間，值得存疑」（第
九八○五號偵查卷第六十五頁反面）。則原判決事實欄對此部分時間之認定記載，非
但與理由內不相一致，亦與上揭卷證不相適合，有判決理由矛盾之違誤。此既關乎甲
○○殺人犯罪事實之認定，亦與乙○○所積極遺棄之客體，究係尚未死亡之無自救力
兒童，抑為已死亡之屍體至有關係，自應詳加調查審認。(四)、刑法第二百九十四條第
一項之違背法令契約義務遺棄罪，係以對於無自救力之人，依法令或契約應扶助、養
育或保護，而遺棄之？或不為其生存所必要之扶助、養育或保護者為要件。其中前段
之積極遺棄罪，指對該無自救力之人，以遺棄之意思，積極置於無保護或使保護發生
困難之危險狀態之行為而言；至後段之消極遺棄罪，則凡對於無自救力之人，依法令
或契約本應予以扶助、養育或保護，而消極不盡上開義務，致其有不能生存之虞，即
足當之。原判決於事實欄五及理由欄肆，既認乙○○係甲００之母，依民法規定對之
有保護之義務，初僅見甲○○持軟水管毆打甲００，認係教訓而未加制止，但自廚房
炒菜出來，見甲００受嚴重傷害，趴倒在地，抱起且叫甲○○不要再打，又知甲００
肚疼吃不下飯時，似應盡其保護之義務，速將甲００送醫急救，乃竟未盡其義務，反
而任由甲○○將甲００與丙００反鎖在家，二人相偕外出，約二小時後方一同返家，
延誤急救時機，從而乙○○上開未盡保護義務當時，是否即已成立刑法第二百九十四
條第一項後段之消極遺棄罪？自非無研酌之餘地。原審疏未注意及此，於判決內認定
將甲００移置在福東國小大門左側前之行為，方成立同條項前段之積極遺棄罪，不無
適用法則不當之違法。以上，或為檢察官及甲○○分別於上訴意旨所指摘，或為本院
得依職權調查之事項，應認原判決關於乙○○對於無自救力之人（兒童），依法令應
養育而遺棄及甲○○部分，均有撤銷發回更審之原因。原判決理由欄伍說明就乙○○
不另為無罪諭知部分，基於審判不可分之原則，應一併予以發回，附此說明。
二駁回（檢察官對甲○○殺害甲００及對乙○○遺棄屍體上訴）部分：
查第三審上訴書狀，應述上訴之理由，其未述者，得於提起上訴後十日內補提理
由書於原審法院，已逾上訴期間，而於第三審法院未判決前仍未提出上訴理由書狀者
，第三審法院應以判決駁回之，刑事訴訟法第三百八十二條第一項、第三百九十五條
後段規定甚明。本件檢察官不服原審判決，於九十年六月二十日就原判決全部提起第
三審上訴，然其上訴書僅述甲○○加害乙００及乙○○違背法令義務遺棄甲００部
分之上訴理由，對於甲○○殺害甲００及對乙○○遺棄乙００屍體部分，則無隻字片
語述及（殺人罪宣告無期徒刑之職權送上訴規定，僅視為被告已提起上訴，不及於檢
察官），迄今逾期已久，於本院未判決前仍未提出，依上開規定，該二部分之上訴自
非合法，應予駁回。
據上論結，應依刑事訴訟法第三百九十五條後段、第三百九十七條、第四百零一條，
判決如主文。
中      華      民      國     九十     年      八      月      十      日
                              最高法院刑事第一庭
                                  審判長法官  施  文  仁
                                        法官  張  淳  淙
                                        法官  林  永  茂
                                        法官  蕭  仰  歸
                                        法官  洪  文  章
      右正本證明與原本無異
                                              書  記  官
中      華      民      國     九十     年      八      月     十六     日


司法院資訊處製作；財團法人民間司法改革基金會備份。
